【裁判字號】    95,上易,1750
【裁判日期】    951114
【裁判案由】    詐欺
【裁判全文】
臺灣高等法院刑事判決                95年度上易字第1750號
上  訴  人  臺灣臺北地方法院檢察署檢察官
被      告  甲○○
                      3樓
上列上訴人因詐欺案件，不服臺灣臺北地方法院95年度易字第70
號，中華民國95年7月19日第一審判決（起訴案號：臺灣臺北地
方法院檢察署94年度偵緝字第1966號），提起上訴，本院判決如
下：
    主  文
原判決撤銷。
甲○○連續犯詐欺取財罪，處有期徒刑陸月，如易科罰金，以銀
元參佰元即新臺幣玖佰元折算壹日。
    事  實
一、甲○○意圖為自己不法之所有，基於概括之犯意，先於民國
    91年9月底某日，在臺北縣新店市○○路橋下，向乙○○佯
    稱：我在臺中市有房屋，需有資金整修房屋，於整修完畢後
    可出售或出租，且我有勞工保險老年給付可以請領，有能力
    還錢等語，向乙○○詐借新臺幣（下同）10萬元，致使乙○
    ○陷於錯誤，不知有詐，應允借貸，而如數交付予甲○○；
    又於同年10月1日，在同上地點，復佯稱其所駕駛之計程車
    已老舊，需要資金換購新車，將按月以駕駛計程車收入，分
    期償還等語，再向乙○○詐借16萬2千元。甲○○為取信於
    乙○○，並簽發發票日91年10月1日，面額26萬2千元，到期
    日91年11月1日之本票1紙，交付乙○○收執，作為2次借款
    憑證，致使乙○○陷於錯誤，予以同意，而交付16萬2千元
    予甲○○。因甲○○未能依約償還，乃於92年2月14日，與
    乙○○協議，由甲○○於92年8月申請勞工保險老年給付，
    將老年給付存入2人於同日開立之合作金庫銀行景美分行共
    同存款帳戶，用以償還借款，並據以書立協議書，請友人吳
    明修擔任見證人。惟於開立合作金庫銀行存款帳戶後，甲○
    ○卻避不見面，乙○○追討無著，始知受騙。
二、案經乙○○訴由臺北市政府警察局大安分局報請臺灣臺北地
    方法院檢察署檢察官偵查起訴。
    理  由
一、按證人即告訴人乙○○於司法警察、檢察事務官詢問，及證
    人吳明修於司法警察詢問之陳述，雖屬被告以外之人於審判
    外之陳述，被惟告甲○○於法院調查證據時，知有刑事訴訟
    法第159條第1項不得為證據之情形，而未於言詞辯論終結前
    提出異議，本院審酌該陳述作成時之情況，認為適當，依同
    法第159條之5規定，該陳述有證據能力，合先敘明。
二、上揭事實，已據告訴人即證人乙○○於司法警察、檢察事務
    官詢問及原審指證綦詳（見93年度偵字第4945號卷第11頁至
    第16頁、第22頁、原審卷第27頁至第31頁），並提出與所證
    情節相符之本票、協議書、合作金庫銀行綜合存款存摺等影
    本附卷為證（見93年度偵字第4945號卷第24頁至第27頁）。
    又證人即於協議書上簽名擔任見證人之吳明修於警詢中證述
    ：甲○○與乙○○於92年2月14日有協議一起到合作金庫銀
    行景美分行開立2人共同帳戶，將甲○○請領之勞工保險給
    付存入，用以清償借款。他們2人簽協議書時，我有在場，
    並擔任見證人（見93年度偵字第4945號卷第18頁）；於檢察
    官訊問時結證：甲○○第2次向乙○○借錢時，我有在場，
    當時甲○○有簽發本票，約定於本票到期時還錢。本票到期
    ，甲○○並未還錢，乙○○於92年2月14日找到甲○○，據
    甲○○說於92年8月可請領勞工保險給付，就可以還錢，有
    寫協議書，又去合作金庫銀行景美分行開立2人共同存款帳
    戶各等語（見94年度偵續字第18號卷第23、24頁）。被告雖
    辯稱：乙○○是借錢給外勞，賺取利息，由我經手拿給外勞
    ，並非借給我等語。惟查，被告既承認上述簽發本票、書立
    協議書及開立共同存款帳戶情節，如非被告借錢，被告實無
    由輕易承認積欠債務，並允諾還錢。次查，被告於偵查中聲
    請傳訊證人周怡君，以證明告訴人乙○○係借錢與外勞，惟
    證人周怡君於檢察官訊問時具結證述：不知乙○○借錢給外
    勞事等語（見94年度偵緝字第1966號卷第42頁）。又查，被
    告始終未能提出其於臺中市有房地產及借錢有換購計程車之
    具體事證。又被告所參加勞工保險已於89年10月13日退保，
    退保後未再參加勞工保險，退保時年滿57歲，勞保年資11年
    餘，不符勞工保險條例第58條第1項得請領老年給付規定等
    情，有勞工保險局95年3月27日保給老字第09510065620號函
    附卷可據（見原審卷第21頁），足見被告並無勞工保險老年
    給付可資請領。被告於向告訴人乙○○借錢時，有向告訴人
    乙○○施用詐術，彰彰明甚。被告所辯，乃卸責之詞，不足
    採信。事證明確，被告犯行堪以認定，應依法論科。
三、論罪理由：
    (一)核被告所為，係犯94年2月2日修正公布，95年7月1日施行
      前（以下簡稱修正前）刑法第339條第1項之詐欺取財罪。
      被告先後2次犯行，時間緊接，犯罪構成要件相同，顯係
      基於概括犯意反覆為之，應依修正前刑法第56條規定，論
      以連續犯。
    (二)被告行為後，刑法、刑法施行法、罰金罰鍰提高標準條例
      均經修正，自95年7月1日施行，(1)刑法第56條連續犯規定
      經修正刪除，此刪除雖非犯罪構成要件之變更，但顯已影
      響行為人刑罰之法律效果，自屬法律變更。連續犯規定刪
      除後，數行為應分論併罰，數罪併罰之結果，較論以一罪
      為重。(2)刑法第339條第1項法定刑中關於罰金之規定，依
      刑法施行法第1條之1：「中華民國94年1月7日刑法修正施
      行後，刑法分則編所定罰金之貨幣單位為新臺幣。94年1
      月7日刑法修正時，刑法分則編未修正之條文定有罰金者
      ，自94年1月7日刑法修正施行後，就其所定數額提高為30
      倍。但72年6月26日至94年1月7日新增或修正之條文，就
      其所定數額提高為3倍。」刑法第339條第1項關於罰金刑
      部分，因上述包裹式修正，應認亦隨同修正。而修正前以
      銀元計算，並依罰金罰鍰提高標準條例第1條前段提高為
      10倍，修正後依新臺幣計算，並提高為30倍，就罰金刑最
      高數額而論，修正前後並無不同。但修正前刑法第33條第
      5款規定罰金之最低額度銀元1元即新臺幣3元以上，依罰
      金罰鍰提高標準條例第1條就罰金數額提高為10倍，該罰
      金刑額度範圍係銀元10元即新臺幣30元以上，修正後刑法
      第33條第5款罰金最低額為新臺幣1千元以上，比較結果，
      以修正前規定之最低額度較低，故以修正前規定有利於被
      告。(3)刑法第41條第1項前段，關於易科罰金之折算標準
      ，由銀元1百元、2百元、3百元，修正為新臺幣1千元、2
      千元、3千元，經比較新舊法結果，以行為時即修正前規
      定有利於被告。本院爰依刑法第2條第1項前段規定，就被
      告所犯刑法第339條第1項之罪，適用修正前規定，論以修
      正前刑法第339條第1項，並論以連續犯，及依修正前第41
      條第1項前段規定，諭知易科罰金之折算標準。
四、撤銷改判理由：
    (一)原審以被告罪證明確，據以論罪科刑，固非無見。惟(1)按
      刑事訴訟第158條之3規定，證人、鑑定人依法應具結而未
      具結者，其證言或鑑定意見，不得作為證據。而告訴人仍
      屬證人，檢察官訊問告訴人仍應依規定命具結，其未依法
      具結者，依上開規定，告訴人於偵查中向檢察官所為陳述
      ，應無證據能力。原判決援引告訴人於94年4月26日檢察
      官訊問時之陳述作為認定被告犯罪之證據（見94年度偵續
      字第18號卷第24頁、原判決理由欄一、(一)第18行至第28行
      ）。而檢察官於訊問告訴人時並未命具結，原判決以告訴
      人上開陳述作為證據，於法不合。(2)刑法第339條第1項應
      認已有修正，已如前述，原判決未依刑法第2條第1項規定
      ，比較修正前後刑法第339條第1項規定，以適用法律，同
      有未合。檢察官以原判決未比較適用刑法第339條第1項修
      正前後規定，提起上訴，核有理由。原判決既有上開可議
      之處，即無可維持，本院應予撤銷改判。
    (二)爰審酌被告事後一再飾詞圖卸，未見悔意，犯罪後態度欠
      佳，惟仍審酌其詐得金額非鉅，犯罪情節尚非重大，及被
      告犯罪之動機、目的、手段、被告之品行、智識程度等一
      切情狀，仍量處被告有期徒刑6月，並諭知易科罰金之折
      算標準。
據上論斷，應依刑事訴訟法第369條第1項前段、第364條、第299
條第1項前段、刑法2條第1項前段、修正前刑法第56條、第339條
第1項、第41條第1項前段、罰金罰鍰提高標準條例第1條前段、
95年5月17日修正公布95年7月1日施行前罰金罰鍰提高標準條例
第2條、現行法規所定貨幣單位折算新臺幣條例第2條，判決如主
文。
本案經檢察官許睦坪到庭執行職務。
中    華    民    國    95    年    11    月    14    日
                  刑事第十三庭審判長法  官  王炳梁
                                    法  官  林婷立
                                    法  官  李錦樑
以上正本證明與原本無異。
不得上訴。
                                    書記官  吳金來
中    華    民    國    95    年    11    月    14    日
附錄：本案論罪科刑法條全文：
中華民國刑法第339條
（普通詐欺罪）
意圖為自己或第三人不法之所有，以詐術使人將本人或第三人之
物交付者，處5年以下有期徒刑、拘役或科或併科1千元以下罰金
。


司法院資訊處製作；財團法人民間司法改革基金會備份。
